【裁判字號】    97,上訴,1096
【裁判日期】    970930
【裁判案由】    殺人未遂等
【裁判全文】
臺灣高等法院刑事判決                97年度上訴字第1096號
上  訴  人
即  被  告  乙○○
選任辯護人  吳美津  律師
上列上訴人因殺人未遂案件，不服臺灣新竹地方法院96年度訴字
第36號，中華民國96年12月20日第一審判決（起訴案號：臺灣新
竹地方法院檢察署95年度偵字第5316號、5324號），提起上訴，
本院判決如下：
    主  文
原判決關於乙○○殺人未遂罪、恐嚇危害安全罪暨應執行刑部分
均撤銷。
乙○○殺人未遂，處有期徒刑柒年陸月。
被訴恐嚇危害安全罪部分無罪。
    事實及理由
壹、有罪部分
一、構成犯罪要件之事實：
    乙○○與游鳳嬌（業經原審判處罪刑確定）因甲○○未按時
    繳交保護費，懷恨在心，於95年7月27日晚間於新竹市○○
    街60號前，巧遇正在麵攤吃麵之甲○○，於同日晚間11時許
    ，為達教訓甲○○之目的，二人竟基於傷害之犯意聯絡，推
    由乙○○持順手於路旁所拾獲之裝潢用四方棍（約50-60公
    分長、3公分寬）、毆打甲○○之右小腿，甲○○不支倒地
    後，乙○○因當場一時氣憤情緒高漲，明知頭部為人體重要
    部位，倘以硬物打擊，有可能致人於死，卻仍執意為之，當
    場變更共同傷害犯意為殺人之犯意，持棍接續猛力狠擊甲○○後腦杓，並呼：「給你死，給你死。」等語，意欲殺害甲○○，致甲○○受有頭部外傷併右側額顳頂部硬腦膜下腔出
    血及腦挫傷、四處頭皮撕裂傷、右小腿二處瘀傷等鈍器傷，
    傷重昏迷不支倒地，有生命危險，嗣經民眾發現報警，為警
    到場處理，並及時將甲○○送往南門綜合醫院加護病房急救
    ，意識昏迷達一星期始脫離險境，而未發生死亡之結果。嗣
    後經警循線查獲。
二、認定被告犯罪之證據：
  (一)被告乙○○坦承於九十五年七月二十七日晚間，在新竹市○○街持木棍毆打甲○○等情。
  (二)證人庄司浩良於警詢之證述，證明乙○○於九十五年七月二
    十七日晚間，在新竹市○○街，持木棍毆打甲○○之事實。
  (三)證人甲○○、AA1（真實姓名、年籍詳卷附對照表）於偵查
    中之證述，證明被告有為上開犯罪之事實。
  (四)南門綜合醫院甲種、乙種診斷證明書、國立台灣大學醫學院
    附設醫院診斷證明書、南門綜合醫院九十五年十月四日南綜
    醫字第1008號函及國立臺灣大學醫學院附設醫院九十五年十
    月十二日校附醫秘字第0950211703號函、照片六張、扣押斷
    裂木棍：證明甲○○於九十五年七月七日晚間，在新竹市○○街，遭人持木棍毆打，受有頭部外傷併右側額顳頂部硬腦
    膜下腔出血及腦挫傷、四處頭皮撕裂傷、右小腿2處瘀傷等
    鈍器傷，意識昏迷達一星期，經急救後始脫險。
三、被告辯解要旨：
  (一)否認有殺人未遂之犯行。
  (二)雖有持木棍毆打甲○○，但僅出於教訓、傷害之意思，並無
    殺人之犯意。
四、爭點整理：
  (一)被害人之傷勢是否有造成致死之危險。
  (二)被告係基於傷害之故意或係殺人之故意毆打被害人，致被害
    人受有如事實欄所示之傷勢。
五、本院判斷：
甲、程序部分：
  (一)被害人甲○○、丁○○及丙○○於警詢中所為之陳述，乃被
    告以外之人於審判外之陳述，依據刑事訴訟法第159條第1項
    之規定，無證據能力，合先敘明。
  (二)證人AA1、甲○○於偵查中所為之陳述是否具有證據能力：
    按刑事訴訟法第一百五十九條之一規定「被告以外之人於審
    判外向法官所為之陳述，得為證據。被告以外之人於偵查中
    向檢察官所為之陳述，除顯有不可信之情況者外，得為證據
    。」，本條之立法意旨乃認被告以外之人（含共同被告、共
    犯、被害人、證人等）於法官面前所為之陳述（含書面及言
    詞），因其陳述係在法官面前為之，故不問係其他刑事案件
    之準備程序、審判期日或民事事件或其他訴訟程序之陳述，
    均係在任意陳述之信用性已受確定保障之情況下所為，因此
    該等陳述應得作為證據。而檢察官職司追訴犯罪，必須對於
    被告之犯罪事實負舉證之責。就審判程序之訴訟構造言，檢
    察官係屬與被告相對立之當事人一方（參照本法第三條），
    是故偵查中對被告以外之人所為之偵查筆錄，或被告以外之
    人向檢察官所提之書面陳述，性質上均屬傳聞證據，且常為
    認定被告有罪之證據，自理論上言，如未予被告反對詰問、
    適當辯解之機會，一律准其為證據，似與當事人進行主義之
    精神不無扞格之處，對被告之防禦權亦有所妨礙；然而現階
    段刑事訴訟法規定檢察官代表國家偵查犯罪、實施公訴，依
    法其有訊問被告、證人及鑑定人之權，證人、鑑定人且須具
    結，而實務運作時，偵查中檢察官向被告以外之人所取得之
    陳述，原則上均能遵守法律規定，不致違法取供，其可信性
    極高，為兼顧理論與實務，爰於第二項明定被告以外之人於
    偵查中向檢察官所為陳述，除顯有不可信之情況者外，得為
    證據。查本件證人AA1、甲○○二人於檢察官面偵訊時均已
    具結為真實之陳述，且渠等於檢察官偵訊時所為之證述並無
    顯不可信之情形，依此當可認證人等於檢察官、法官面前所
    為之陳述，具有證據能力。
  (三)按醫師執行醫療業務時，不論患者是因病尋求診療，或因特
    殊目的而就醫，醫師於診療過程中，應依醫師法之規定，製
    作病歷，此一病歷之製作，均屬醫師於醫療業務過程中所須
    製作之紀錄文書，而且每一醫療行為均屬可分，因其接續之
    看診行為而構成醫療業務行為，其中縱有因訴訟目的，例如
    被毆傷而尋求醫師之治療，對醫師而言，仍屬其醫療業務行
    為之一部分，仍應依法製作病歷，則該病歷仍屬業務上所製
    作之紀錄文書，與通常之醫療行為所製作之病歷無殊，自屬
    刑事訴訟法第一百五十九條之四第二款所稱從事業務之人於
    業務上所須製作之紀錄文書，而診斷證明書係依病歷所轉錄
    之證明文書，自仍屬本條項之證明文書（最高法院九十七年
    度臺上字第六六六號裁判要旨參照），是卷內南門綜合醫院
    甲種、乙種診斷證明書及國立台灣大學醫學院附設醫院診斷
    證明書均有證據能力。
  (四)按被告以外之人於審判外之言詞或書面陳述，除法律有規定
    者外，不得作為證據；又被告以外之人於審判外之陳述，雖
    不符合同法第159條之1至第159條之4之規定，但經當事人於
    審判程序同意作為證據，法院審酌該言詞陳述或書面陳述作
    成時之情況，認為適當者，亦得為證據。當事人、代理人或
    辯護人於法院調查證據時，知有第159條第1項不得為證據之
    情形，而未於言詞辯論終結前聲明異議者，視為有前項之同
    意，刑事訴訟法第159條第1項及第159條之5分別定有明文。
    證人庄司浩良於警詢時，均係審判外之陳述，屬傳聞證據，
    惟被告、辯護人及檢察官於原審準備程序及本院審判期日中
    均表示無意見而不予爭執，且迄至言詞辯論終結前亦未再聲
    明異議，本院審酌上開證據資料製作時之情況，尚無違法不
    當及證明力明顯過低之瑕疵，亦認為以之作為證據應屬適當
    ，故揆諸前開規定，爰逕依刑事訴訟法第159條之5規定，認
    前揭證據資料均例外有證據能力。
乙、實體部分：
  (一)被害人之傷勢是否有造成致死之危險：
    被告乙○○所持前開木棍於先毆告訴人打甲○○右小腿後，
    於甲○○已倒下之際，續持前開木棍猛擊告訴人甲○○之後
    腦勺，並造成其受有「硬腦膜下出血及開放性頭皮傷口併有
    腦震盪」、「右側硬腦膜下出血、左側頭部多處裂傷、右小
    腿瘀傷有5公分X3公分，3公分X1.5公分」等鈍器傷，且參以
    告訴人甲○○到醫院急救時呈現：「外傷嚴重度評為AIS=4
    ，意指有生命危險但可能治癒或不可治癒，如果有休克或意
    識昏迷瞳孔放大，可能致命，急救當時其病況尚未達致命情
    形。」，且經縫合三十二針，並於九十五年七月二十八日入
    加護病房治療，於九十五年七月三十一日轉普通病房等情，
    此有南門綜合醫院乙種診斷證明書、台大醫院診斷證明書、
    南門綜合醫院甲種診斷證明書及南門綜合醫院95年10月4日
    南綜醫字第100 8號函文等在卷可稽（詳見95年度偵字第531
    6號偵查卷第22頁、第48頁）。且被害人甲○○於原審審理
    時以證人身分證稱：「他當天先打我的腿兩次，我就跑，然
    後他就追過來打我的頭，我就昏迷了，我醒來我就在加護病
    房了．．．」、「力道很重，我當下的感覺我快沒命了，他
    要置我於死」等語（見原審卷第一一八頁），足見被害人之
    傷勢嚴重，有生命危險甚可能因此致命等情明確。
  (二)被告係基於傷害之故意或係殺人之故意毆打被害人，致被害
    人受有如事實欄所示之傷勢：
  1.據證人庄司浩良於警詢中供述：「當時我欲離開飯店用餐，
    行經該公園聽見聲響，當我望向該方向時見一男子持木棍攻
    擊一名被害女子，我見狀便以英文Don't出言制止該名男子
    施暴，該名男子轉向欲攻擊我，但不知為何做罷隨即逃離現
    場。」（見95年度偵字第5316號卷第11頁）；證人甲○○於
    偵訊中證述：「因乙○○要向我收保護費，我繳不出來，他
    就以棍子打我的頭、腳，我是27日晚上11點半在武昌街60附
    近馬路上被打」等語（見95年度偵字第5316號偵查卷第36頁
    ）；證人甲○○於原審審理中證述：「（問：95年7月27日
    你被被告乙○○打時，你在做何事？）證人答：我去麵店買
    麵端在手上站在路邊，正在吃麵，被告乙○○就跑來打我。
    ）」、「（問：當時你身邊有無其他人？）證人答：沒有看
    到。被告乙○○跟被告游鳳嬌過來，被告游鳳嬌對被告乙○○說「你看她有錢吃麵，沒有錢交保護費。」，然後被告乙○○說「要把她打死，不交錢就要殺雞儆猴（台語發音）」
    。然後就拿一根棍子，打我的腳，我就倒下去，然後他就一
    直打我的頭，並說「貢乎死，這樣就不會出庭作證」（閩南
    語譯音）」等語（見原審審判筆錄第11-19頁）；證人AA1於
    原審審理中證述：「（問：你是否知道陳當天為何打甲○○
    ？）證人答：甲○○被打前，曾說過沒有錢交保護費，之後
    他就被打了。」、「（問：事發後，游鳳嬌去哪？）證人答
    ：過幾天後，他跟著乙○○跑到台中去了。」、「（問：被
    告乙○○是否有邊打邊喊『打乎死，打乎死』（閩南語譯音
    ）？證人答：有。路人有這樣跟我說。」等語（見原審審判
    筆錄第5-11頁）；而被告於另案流氓案件警詢時亦坦承有拿
    棍子毆打被害人等語（見偵字第5324號卷第7頁），綜合上
    開證人之證述得見，被告乙○○確有先手持棍子先打證人甲○○之小腿，而後持棍子朝證人甲○○頭部毆打之事實，而
    此部分之事實亦為被告乙○○所不否認，且此部分亦有與證
    人等人證述相符之南門綜合醫院甲種、乙種診斷證明書及國
    立台灣大學醫學院附設醫院診斷證明書等在卷可稽，是此部
    分之事實應足認定之。
  2.至被告乙○○雖辯稱並無殺人之犯意，僅為達教訓之目的云
    云，然按刑法上殺人未遂罪與傷害罪之區別，應以加害人有
    無殺意為斷，以戕害他人生命之故意，著手於刺殺之實行而
    未發生死亡之結果，為殺人未遂；倘無使人喪失生命之故意
    ，僅在使其身體、健康受到傷害，則為傷害罪，二罪皆發生
    傷害之結果，衹其主觀犯意及身體傷害程度不同而已。而欲
    認定行為人毆打他人究係出於殺人之犯意或傷害之犯意，應
    以被害人之受傷傷痕多寡、行為人下手輕重如何、是否為致
    命部位、所用兇器之利鈍等，雖可藉為認定有無殺意之心證
    ，且為重要之參考資料，但非判斷殺人與傷害之絕對標準，
    仍須斟酌當時客觀環境及其他具體情形加以判斷（參照最高
    法院84年度台上字第3179號、90年度台上字第1897號、第12
    81號、91年度台上字第4893號判決意旨）。經查：被告乙○○所持前開木棍於先毆告訴人打甲○○右小腿後，於甲○○
    已倒下之際，仍持前開木棍猛擊告訴人甲○○之後腦勺，並
    造成其受有右側硬腦膜下出血、左側頭部多處裂傷、右小腿
    瘀傷有5公分*3公分，3公分*1.5公分等傷害及外傷嚴重度評
    為AIS=4，意指有生命危險但可能治癒或不可治癒，如果有
    休克或意識昏迷瞳孔放大，可能致命，急救當時其病況尚未
    達致命等情，已詳如前述，足見告訴人當時所受傷勢之嚴重
    性；再者，人體之頭、臉部係重要之器官，如受外力或銳器
    攻擊，客觀上足以危害生命，且參以照片上所顯示告訴人頭
    部遍佈被毆打的傷勢之情形，如當時不送醫應會有生命危險
    之情形，顯見被告乙○○持木棍時下手之重可想而知，而以
    被告身為男性，其不論年紀、體格均較告訴人為一弱女子佔
    優勢，其可徒手，或持棍棒避開告訴人身體重要部分毆打，
    該等較輕微之手段均可達到傷害教訓之目的，然被告乙○○
    卻持棍棒密集毆擊告訴人頭部要害，直至顱骨破裂、硬腦膜
    下出血，足見其殺意之堅，下手之重，主觀上欲殺害告訴人
    甲○○之犯意，至為明顯。被告乙○○辯稱僅出於傷害之主
    觀犯意無可採信，是被告殺人未遂犯行已足認定之。
六、論罪科刑之法律：
  (一)刑法第2條第1項之規定，係規範行為後「法律變更」所生新
    舊法比較適用之準據法，故被告行為後刑法條文之修正，對
    於被告並無有利或不利之情形者（例如新舊法處罰輕重相同
    ，犯罪構成要件亦無寬嚴之別等），即無適用修正後刑法第
    2 條第1項之規定比較新舊法適用之問題。查94年2月2日修
    正公布，而於95年7月1日生效實施之刑法第25條第2項未遂
    犯之處罰效果，相較於修正前刑法第26條前段規定之一般未
    遂犯之處罰效果，其實質內容並無改變，僅於修正後移置於
    第25條第2項規定，依上說明，應無適用修正後刑法第2條第
    1 項之規定比較新舊法適用之問題（最高法院九十七年度台
    上字第三六六四號、九十七年度台上字第三二七三號判決意
    旨參照），合先敘明。
  (二)核被告乙○○所為，係犯刑法第271條第1項、第2項之殺人
    未遂罪；公訴意旨雖認被告與游鳳嬌有共同殺人未遂之犯行
    ，惟並無證據證明被告與游鳳嬌有犯意聯絡或行為分擔，已
    如前述，公訴意旨容有未洽。被告乙○○之殺人犯行，已著
    手於殺人犯罪行為之實行而不遂，為未遂犯，應依刑法第25
    條第2項之規定，按既遂之刑減輕。
七、撤銷原判決之理由：
  (一)證人庄司浩良於警詢及證人AA1、甲○○於偵查中所為之陳
    述及南門綜合醫院甲種、乙種診斷證明書及國立台灣大學醫
    學院附設醫院診斷證明書為審判外之言詞或書面陳述，均屬
    傳聞證據，原審未說明何以具有證據能力，即遽採為不利被
    告乙○○之認定，容有理由不備之違誤。
  (二)又被告於路旁撿拾用以毆打被害人之木棍業經扣案，有扣押
    物品清單在卷可稽（見偵字第五三一六號卷第二九頁），此
    木棍為被告犯罪所用之物，是否應予沒收，原審均未予以說
    明，亦有未當。
  (三)被告上訴執詞否認有殺人之故意等語，惟被告確有殺人之故
    意，已詳如前述，且被告於原審審理時亦坦承有從甲○○後
    面用大約五、六十公分，粗約三公分的四方木棍由上往下打
    甲○○之頭部，我知道頭部是很重要的地方，我有聽過如果
    打頭部可能會出人命等情（見原審卷第一一九、一三三、一
    三四頁），是其仍辯稱無殺人之故意云云，並無理由，惟原
    判決關於被告乙○○殺人未遂部分既有上開可議而無可維持
    ，自應由本院就此部分予以撤銷改判。
八、量刑審酌之事由：
    爰審酌被告乙○○以收取保護費為由欺壓弱勢人士，對於未
    繳交保護費之被害人以極為暴力之方式毆擊，造成被害人身
    體及精神嚴重之創傷，其所為之行為至為惡劣，兼考量被告
    之智識程度、犯罪之手段、犯罪之動機與目的等一切情狀，
    爰依未遂犯之規定減輕量處如主文第二項所示之刑。另被告
    用以毆打被害人之木棍（已斷裂）雖為被告犯罪所用之物，
    惟係被告於案發現場所撿拾，業據其於警詢及原審審理時供
    稱明確（見偵字5316號卷第5頁、原審卷第141頁），並非被
    告所有，爰不另為沒收之諭知，附此敘明。又被告犯罪時間
    雖在96年4月24日以前，但所犯係殺人未遂罪，又係判處有
    期徒刑1年6月以上，無該條例減刑之適用，並此敘明。
貳、無罪部分：
一、公訴意旨：乙○○、游鳳嬌（已判處罪刑確定）基於恐嚇危
    害安全之概括犯意聯絡，於民國95年6月9日凌晨某時許及同
    年月29日凌晨某時許，在新竹市○○街65號前，由乙○○或
    持刀，向甲○○、丁○○及丙○○恫稱不得向警察檢舉其等
    收取保護費，否則持刀子殺死等語，共同以此加害生命、身
    體之事，連續恐嚇甲○○、丁○○、丙○○，致生危害於甲○○、丁○○、丙○○之安全。因認被告乙○○此部分行為
    涉犯刑法第三百零五條恐嚇危害安全罪嫌。
二、按犯罪事實應以證據認定之，無證據不得認定犯罪事實；不
    能證明被告犯罪事實者應諭知無罪之判決，刑事訴訟法第15
    4 條第2 項、第301 條第1 項分別定有明文。次按最高法院
    61年度台上字第3099號判例見解所認，以被害人之陳述為認
    定犯罪之依據時，必其陳述並無瑕疵，且就其他方面調查，
    又與事實相符，始能認為有證據能力。又所謂無瑕疵，係指
    被害人所為不利被告之陳述，與社會上一般生活經驗或卷存
    其他客觀事實並無矛盾而言。至所謂就其他方面調查認與事
    實相符，非僅以所援用之旁證足以證明被害結果為已足，尤
    須綜合一切積極佐證，除認定被告確為加害人之可能外，在
    推理上無從另為其他合理原因之假設，有不合於此，即不能
    以被害人之陳述作為論斷之證據。
三、公訴意旨認被告涉有上開傷害罪嫌，無非係以告訴人被害人
    甲○○、丁○○及丙○○之證述為其主要論據。訊據上訴人
    即被告堅詞否認有何恐嚇犯行，辯稱：並未曾出言恐嚇甲○○等人等語。
四、經查：
  (一)本件公訴人起訴意旨認定被告對甲○○施以恐嚇犯行之時間
    點為95年6月9日及同年月29日，惟證人丙○○於偵訊中證述
    ：「乙○○有問我是否有做筆錄，恐嚇我說若我做筆錄，他
    就要拿刀子殺死，我這是95年9月2日在新竹市○○街的事。
    」等語（見95年度偵字第5324號卷第37頁）；證人丁○○於
    偵訊中亦證述：「乙○○有問我是否有做筆錄，恐嚇我說若
    我做筆錄，他就要拿刀子殺死我，這是95年9月3日前數日在
    新竹市○○街的事，當日他有出示刀子。」等語（見95年度
    偵字第53 24號卷第38頁）；是檢察官起訴所指被告對甲○○、丁○○及丙○○等人為恐嚇之時間核與證人丁○○所述
    遭受恐嚇行為之時間並不相符。而證人甲○○於原審審理中
    亦只證述：「有，他跟我說如果我去報警的話，他就打死我
    ，而且講過很多次，他幾乎天天都在念這些話。」等語，亦
    未明確指出遭被告乙○○恐嚇之時間，復無其他積極證據足
    資證明被告乙○○確有公訴意旨所指於95年6月9日及同年月
    29日為上開恐嚇之犯行，則公訴意旨所指被告此部分犯行，
    尚不能證明被告犯罪。
  (二)再證人丁○○等人雖指稱於九十五年九月二、三日有遭被告
    恐嚇之情事，惟被告乙○○於九十五年九月一日起即因檢肅
    流氓條例案件，遭法院裁定留置於新竹看守所，迄至九十五
    年十月底，嗣即分發到岩灣職訓所接受感訓處分，有本院被
    告前案紀錄表及臺灣新竹地方法院九十五年感裁字第二十五
    號裁定在卷可稽（見本院卷及偵字第5316號卷第57頁），被
    告自亦不可能如證人丁○○等人所述於九十五年九月二、三
    日對渠等為恐嚇之行為，原審遽認定被告有於九十五年九月
    二、三日恐嚇丁○○等人，顯有誤會。且縱認被告乙○○有
    於九十五年九月二、三日恐嚇丁○○等人，惟刑法於九十五
    年七月一日起業已刪除連續犯之規定，並無證據得資證明被
    告九月分之犯行與前開業經檢察官起訴之恐嚇犯行部分有裁
    判上一罪之關係，則九十五年九月部分之恐嚇犯行既未經起
    訴，當非法院得以審判之範圍，亦未經檢察官追加起訴，原
    審逕予變更檢察官起訴之犯罪事實，認被告有於九十五年九
    月二、三日對丁○○等人為恐嚇行為，而為被告乙○○有罪
    之判決，自有違誤，被告上訴執此指摘原判決不當，為有理
    由，自應由本院就原判決關於乙○○恐嚇危害安全罪部分予
    以撤銷，改諭知無罪之判決。
、適用法條：
  (一)程序法方面：刑事訴訟法第369條第1項前段、第364條、第3
    01條第1項、第299條第1項前段。
  (二)實體法方面：刑法第271條第2項、第1項、第25條第2項。
本案經檢察官劉斐玲到庭執行職務。
中    華    民    國    97    年    9     月    30    日
                  刑事第十一庭審判長法  官  張連財
                                    法  官  楊照男
                                    法  官  吳啟民
以上正本證明與原本無異。
殺人未遂部分如不服本判決，應於收受送達後十日內向本院提出
上訴書狀，其未敘述上訴之理由者並得於提起上訴後十日內向本
院補提理由書（均須按他造當事人之人數附繕本）。
其餘不得上訴。
                                    書記官  鄒賢英
中    華    民    國    97    年    10    月    1     日
附錄：本案論罪科刑法條全文
中華民國刑法第271條（普通殺人罪）
殺人者，處死刑、無期徒刑或 10 年以上有期徒刑。
前項之未遂犯罰之。


司法院資訊處製作；財團法人民間司法改革基金會備份。
